【裁判字號】    95,台上,612
【裁判日期】    950209
【裁判案由】    違反水土保持法
【裁判全文】
最高法院刑事判決              九十五年度台上字第六一二號
    上  訴  人  甲○○
                        21號.
上列上訴人因違反水土保持法案件，不服台灣高等法院高雄分院
中華民國九十三年一月十二日第二審更審判決（九十二年度上更
(一)字第二九三號，起訴案號：台灣屏東地方法院檢察署八十九年
度偵字第一八七七號），提起上訴，本院判決如下：
    主  文
上訴駁回。
    理  由
按刑事訴訟法第三百七十七條規定，上訴於第三審法院，非以判
決違背法令為理由，不得為之。是提起第三審上訴，應以原判決
違背法令為理由，係屬法定要件。如果上訴理由狀並未依據卷內
訴訟資料，具體指摘原判決不適用何種法則或如何適用不當，或
所指摘原判決違法情事，顯與法律規定得為第三審上訴理由之違
法情形，不相適合時，均應認其上訴為違背法律上之程式，予以
駁回。本件上訴人甲○○上訴意旨略稱：(一)、屏東科技大學鑑定
現場後認定之「沖蝕溝」、「土方下塌」等情，係該土地之前所
有人邱輝熊所為整地而遺留之後遺症，此業經案外人陳美斌檢舉
並由台灣屏東地方法院檢察署以九十年偵字第一七八二號案件偵
辦中，原審未傳訊邱輝熊、陳美斌以查明真相，有未盡調查職權
之違法。(二)、上訴人係因通路方便出入及防止土地泥濘而「整地
」，並無「挖地」危及安全，自貶地價之理，原判決認上訴人係
「挖地」，有違經驗法則。(三)、第一、二審法院均未履勘現場，
而以「土質鬆軟、已無雜草」，而認顯係開挖不久，係以推測擬
制之詞認定事實，有違證據法則。(四)、卷內現場照片上之怪手係
鄰居劉增祥所有，上訴人並未供述以怪手開挖土地，原審未傳喚
劉增祥，即認有怪手一部正在開挖而被查獲，及該怪手為上訴人
所有，亦有未盡調查職責及認定事實與證據不符之違法。(五)、原
審未傳訊屏東科技大學至案發現場勘驗之鑑定人，以期發見事實
之真相，僅以鑑定報告作為判決之唯一證據，已有未合，況現場
土方並未下塌，該鑑定報告認有土方下塌現象，與事實不符，何
足採信。(六)、上訴人自承本來要做水溝，意即後來並未做水溝，
原判決曲解為已做水溝，有認定事實與證據不符之違法。(七)、上
訴人已獲得內政部營建署墾丁國家公園管理處（下稱墾管處）之
准許，可「整除雜草至可造林的程度，原有林木不得砍除」，原
判決竟以上訴人之整除雜草為論罪依據，自有未當。(八)、檢察官
起訴法條為山坡地保育利用條例第三十五條第三項及水土保持法
第三十二條第一項之罪，原判決竟依罪質不同，基本事實非同一
之水土保持法第三十三條第三項前段論罪，顯有未經起訴之犯罪
予以判決之違法。(九)、原審法院前審判決理由欄第三項既認第一
審判決依水土保持法第三十三條第三項前段論罪時，漏寫「前段
」二字，即係適用法條不當，竟不予撤銷改判，而以補正方式為
之，顯非適法之判決。(十)、檢察官會同墾管處人員履勘現場時，
墾管處人員明知整地為前手邱輝熊所為，表示不告上訴人，此有
利上訴人之證據，原判決不予採納又未明理由，有判決理由欠
備之違法。退而言之，上訴人不遵法令限期「植生改正」，亦屬
行政罰鍰之範疇，不得以刑法相加，上訴人既未有開挖土地造成
「沖蝕溝」，「土方下塌」情事，又何罪之有。(十一)、上訴人買受
系爭土地時，該地已被邱輝熊開挖，只剩相思樹二棵，並未從事
砍除，甚至已備樹苗植林，並無違法而為之犯意，如判刑坐牢，
實乃冤獄。(十二)、墾管處人員徐茂敬證稱：「該案子本來不要移送
的，因為他們開工第二天就被我們發現，他就停工，後來交給縣
政府處理，甲○○未收到罰單」，上訴人也供述確未收到罰單。
而水土保持法第三十三條第三項前段以「經繼續限期改正而不改
正者」為犯罪成立要件，上訴人既未收到「改正及罰單文件」，
自不成立該罪，原判決依該罪論處，有違罪刑法定之規定。(十三)、
上訴人已提出照片證明現場已恢復標準鄉路，附近林相非常完整
，並無任何盜採砍伐，原判決不採又未明理由，有判決不備理
由之違法。(十四)、上訴人提出四鄰證明書證明土石均無流失，並聲
請傳訊鄰居劉增祥、鍾秀菊、吳秀鳳，原審不予傳訊，有應調查
之證據未予調查之違法等語。
惟查證據之取捨與其證明力之判斷以及事實有無之認定，屬事實
審法院之職權，茍其取捨證據與判斷證據證明力並不違背經驗法
則及論理法則，即不容任意指為違背法令，而執為第三審適法之
上訴理由。本件原審認定上訴人有原判決所載之違反水土保持法
犯行，係依憑墾管處查緝人員徐茂敬、劉朝陽之證言、上訴人於
偵查中坦承有僱請怪手司機整地之自白、恒春地政事務所土地複
丈成果圖、墾管處函、墾丁公園區內破壞國土違法案件調查表、
屏東縣政府違反水土保持法案件處分書、屏東縣政府函及現場照
片等證據資料，認定上訴人有在系爭經政府核定為山坡地保育區
農牧用地上，未經擬具水土保持計畫，即為開挖整地之行為。並
以上訴人為開挖整地行為後，經台灣屏東地方法院檢察署委請國
立屏東科技大學派教授至現場勘查結果，認「從入口處開始至現
有房屋以下，目前已被開挖，並將原有小道路私自拓寬，且包括
開挖上下邊坡，而未作好邊坡穩定之工作，尤其部分邊坡有土壤
流失，產生沖蝕溝之現象」、「在下邊坡下方之平台，未作排水
措施而任其溢流，僅約二十公分管徑之排水管，不足以排除全部
之逕流水」、「在雜草叢生之小徑繞到後方山坡，亦發展新的開
挖區，亦已由於基腳不穩定而造成土方下塌之現象」、「由上述
現場勘查結果，可以判定該地區之開挖行為事先未經主管機關許
可，即自行開發，明顯違反水土保持法」等情，有該校民國八十
九年五月一日（八九）屏科大水字第二三三三號函暨會勘紀錄在
卷可憑，堪認上訴人修建道路、於山坡地闢建平台等開挖整地行
為，因而致生水土流失之事證已明等證據資料，予以綜合判斷，
認上訴人之犯行洵堪認定。又以核上訴人所為，係犯水土保持法
第三十三條第三項前段之罪（並說明上訴人所為，雖亦觸犯山坡
地保育利用條例第三十五條第三項之罪，惟水土保持法屬山坡地
保育利用條例之特別法，依法規競合之原則，應依水土保持法之
規定處斷；公訴人認上訴人係犯水土保持法第三十二條第一項之
罪，尚有未洽，惟其基本事實同一，應予變更起訴法條論處），
於法定刑內量處其刑，已詳其所憑證據及認定之理由。復說明
上訴人於審理中否認犯行，辯稱：國立屏東科技大學鑑定結果，
認定之水土流失之事實，係案外人邱輝熊之前墾地行為所致云云
。但告發人陳美斌並未具體陳明邱輝熊於何時、何地有違反水土
保持法犯行，邱輝熊於偵查中供稱：伊於八十三年間買屏東縣滿
州鄉○○段二之二十一至二之二十八地號共八筆土地後，雖有整
地種木瓜等情，但於八十四年間又賣予黃朝瑞，伊不知黃朝瑞事
後如何使用該地等語，而邱輝熊亦經檢察官以罪嫌不足為由，為
不起訴處分確定，業經原審調取台灣屏東地方法院檢察署九十年
度偵字第一七八二號案卷核閱屬實，有不起訴處分書可憑，上訴
人所辯為不足採信之理由。所為論斷，均有卷存證據資料可資覆
按。上訴意旨雖指摘原判決違法，惟查依邱輝熊之上述不起訴處
分書，邱輝熊整地之地號與上訴人僱工整地之地號並不相同，足
見本件系爭土地之水土流失現象非邱輝熊之整地所致，原審未傳
訊邱輝熊、陳美斌，自不違法。上訴人於偵查中已坦承僱人開怪
手（即挖土機）整地，至於該怪手為何人所有，於上訴人是否成
立犯罪，並無影響，原審自不須傳喚劉增祥查明該挖土機是否為
其所有。原判決並未認定上訴人有在現場施作排水溝，上訴意旨
謂原判決曲解上訴人有做水溝云云，尚有誤會。原審法院前審判
決（九十年度上訴字第二五一號判決），業經本院予以撤銷，並
將案件發回更審，上訴意旨仍對該判決執以指摘，洵非合法之上
訴理由。墾管處職員徐茂敬就上訴人構成犯罪之行為，並無權決
定是否移送檢察官偵辦，故其所為本來不要移送法辦之證言，並
非有利上訴人之證據，原判決自不須說明不予採納之理由，水土
保持法第三十三條第三項前段之罪，係以有同條第一項第二款情
形，致生水土流失或毀損水土保持之處理與維護設施者，為其構
成要件。而同條第一項第二款之情形有下列三種：(一)、違反第十
二條至第十四條規定之一，未先擬具水土保持計畫者。(二)、未依
核定計畫實施水土保持之處理與維護者。(三)、違反第二十三條規
定，未在規定期限內改正或實施仍不合水土保持技術規範者。原
判決係認定上訴人未先擬具水土保持計畫，即開挖山坡地，致生
水土流失，並非認定上訴人違反水土保持法第二十三條之規定，
上訴意旨以上訴人未收到改正及罰單文件，謂不應成立上述之罪
，指摘原判決對上訴人依該罪論處為違法，亦有誤會，並非適法
之上訴理由。上訴人於造成水土流失後，是否有在現場造林及恢
復鄉路，乃犯罪後之態度問題，於之前犯罪之成立並不生影響，
原判決就上訴人所提事後現場照片自不須予以說明不予採納之理
由。上訴人所提鄰居劉增祥、鍾秀菊、吳秀鳳三人出具之鄰人證
明書，係載明系爭土地之「土或石均無流失至本人之土地」，並
不能證明系爭土地之土壤未流失至他處及無土方下塌之情形，劉
增祥等三人亦不能證明此事，故原審未依上訴人之聲請傳訊該三
人，於判決本旨亦不生影響，尚難執此為合法之上訴理由。至於
其他上訴理由，均係就原審已調查及依憑證據所為認事、採證職
權之合法行使，以及原判決已論列、說明之事項，依憑己見，任
意指摘為違法，並重為事實之爭執，否認犯罪，殊與法律規定得
為第三審上訴理由之違法情形不相適合，衡以前開說明，其上訴
為違背法律上之程式，應予駁回。
據上論結，應依刑事訴訟法第三百九十五條前段，判決如主文。
中    華    民    國  九十五  年    二    月    九    日
                      最高法院刑事第九庭
                          審判長法官  陳  正  庸
                                法官  賴  忠  星
                                法官  王  居  財
                                法官  林  開  任
                                法官  林  立  華
      本件正本證明與原本無異
                                      書  記  官
中    華    民    國  九十五  年    二    月   十五   日
                                                      Ｖ


司法院資訊處製作；財團法人民間司法改革基金會備份。
